---
title: 'Práctica 2: Limpieza y validación de los datos'
author: "Waziri Ajibola Lawal, David Fernández González"
date: '`r format(Sys.Date(),"%e de %B, %Y")`'
output:
  pdf_document: 
    toc: yes
    toc_depth: 3
  html_document: default
  word_document: default
---

******
# Detalles de la actividad

******

## Descripción

En esta práctica se elabora un caso práctico orientado a aprender a identificar los datos relevantes para un proyecto analítico y usar las herramientas de integración, limpieza, validación y análisis de las mismas.

## Competencias

En esta práctica se desarrollan las siguientes competencias del Máster de Data Science:

* Capacidad de analizar un problema en el nivel de abstracción adecuado a cada situación y aplicar las habilidades y conocimientos adquiridos para abordarlo y resolverlo.

* Capacidad para aplicar las técnicas específicas de tratamiento de datos (integración, transformación, limpieza y validación) para su posterior análisis.


## Objetivos
Los objetivos concretos de esta práctica son:

* Aprender a aplicar los conocimientos adquiridos y su capacidad de resolución de problemas en entornos nuevos o poco conocidos dentro de contextos más amplios o multidisciplinares.
* Saber identificar los datos relevantes y los tratamientos necesarios (integración, limpieza y validación) para llevar a cabo un proyecto analítico.
* Aprender a analizar los datos adecuadamente para abordar la información contenida en los datos.
* Identificar la mejor representación de los resultados para aportar conclusiones sobre el
problema planteado en el proceso analítico.
* Actuar con los principios éticos y legales relacionados con la manipulación de datos en función del ámbito de aplicación.
* Desarrollar las habilidades de aprendizaje que les permitan continuar estudiando de un modo que tendrá que ser en gran medida autodirigido o autónomo.
* Desarrollar la capacidad de búsqueda, gestión y uso de información y recursos en el ámbito de la ciencia de datos.

```{r setup, include=FALSE}
knitr::opts_chunk$set(echo = TRUE)

# Cargamos los paquetes R que vamos a usar
library(knitr)
library(ggplot2)
library(dplyr)
library(psych)
library(lmtest)

if(!require(corrplot)){
    install.packages('corrplot', repos='http://cran.us.r-project.org')
    library(corrplot)
}

if(!require(ggcorrplot)){
    install.packages('ggcorrplot', repos='http://cran.us.r-project.org')
    library(ggcorrplot)
}
```
******
# Realización de la práctica
******

## 1. Descripción del dataset.  ¿Por qué es importante y qué pregunta/problema pretende responder?

El conjunto de datos que se va a analizar es el de Red Wine Quality y se ha obtenido a partir de este enlace en Kaggle (https://www.kaggle.com/uciml/red-wine-quality-cortez-et-al-2009). El conjunto de datos de vino tinto contiene 1599 observaciones, 11 predictores y 1 valor categórico que indica la calidad del vino. Entre los campos de este conjunto de datos, encontramos los siguientes:

* fixed acidity: la mayoría de los ácidos involucrados con el vino, o fijos o no volátiles (no se evaporan fácilmente).

* volatile acidity: cantidad de ácido acético en el vino.

* citric acid: cantidad de ácido cítrico en el vino.

* residual sugar: cantidad de azúcar residual en el vino.

* chlorides: cantidad de sal de potasio en el vino.

* free sulfur dioxide: El SO2 existe en equilibrio, demasiado afectará la salud.

* total sulfur dioxide: cantidad de total de S02 en el vino.

* density: la densidad del vino se acerca a la del agua dependiendo del porcentaje de alcohol y del contenido de azúcar.

* pH: describe qué tan ácido o básico es un vino.

* sulphates: un aditivo para el vino que puede contribuir a los niveles de dióxido de azufre (S02), que actúa como antimicrobiano y antioxidante.

* alcohol: el porcentaje de contenido de alcohol del vino.

* quality: valor que describe la calidad del vino (basada en datos sensoriales, puntuación entre 0 y 10).


El objetivo principal es encontrar que variables ofrecen más información sobre la calidad del vino. También intentaremos hacer predicciones de la calidad de un vino, y comprobar si se corresponde con su calidad real.

\newpage
## 2. Integración y selección de los datos de interés a analizar.

Primer contacto con el conjunto de datos, visualizamos su estructura.  




```{r, carga_archivo,eval=TRUE,echo=TRUE}


# Cargamos el fichero de datos
redWineData <- read.csv('winequality-red.csv',stringsAsFactors = FALSE, header = TRUE)
#filas=dim(redWineData)[1]

attach(redWineData)

# Verificamos la dimension del conjunto de datos
dim(redWineData)

# Verificamos la estructura del conjunto de datos
sapply(redWineData, class)

# Verificamos la estructura del conjunto de datos
str(redWineData)

# Verificamos la distribución de los datos  
head(redWineData)

# Estadísticas básicas, verificamos algunas métricas sobre las variables
summary(redWineData)

summary(redWineData$quality)

table(redWineData$quality)

```
Hay 1599 observaciones de 12 variables numéricas.

Quantity es una variable categórica y discreta, con una escala de 0 a 10. Los valores varían sólo de 3 a 8, con una media de 5,6 y una mediana de 6.
Todas las demás variables parecen ser cantidades continuas (con la excepción de los sufijos .sulfur.dioxide).

Todos los predictores son valores numéricos, los resultados son enteros.

\newpage
## 3. Limpieza de los datos.


### 3.1. ¿Los datos contienen ceros o elementos vacíos? ¿Cómo gestionarías cada uno de estos casos?
Como podemos observar, no existen valores vacios en nuestro conjunto de datos.
```{r, elementos_vacions,eval=TRUE,echo=TRUE}

# Verificamos si existen valores vacios en el conjunto de datos
colSums(is.na(redWineData))
```


### 3.2. Identificación y tratamiento de valores extremos.
Las métricas del conjunto de datos nos muestran que la mayoría de las variables tienen un rango amplio en comparación con el rango intercuartil, lo que puede indicar una dispersión en los datos y la presencia de valores atípicos. Investigamos más a fondo produciendo diagramas de caja para cada una de las variables:

```{r, valores extremos,eval=TRUE,echo=TRUE}
oldpar = par(mfrow = c(2,6))
for ( i in 1:11 ) {
  boxplot(redWineData[[i]])
  mtext(names(redWineData)[i], cex = 0.8, side = 1, line = 2)
}
par(oldpar)
```

Para obtener mas información sobre la posición de los valores atípicos, podemos usar la función pairs(), con la que obtendremos una matriz de gráfico de dispersión.

```{r, pairs_function,eval=TRUE,echo=TRUE}
pairs(redWineData[, -grep("quality", colnames(redWineData))])
```

Podemos ver que todas las variables contienen valores atípicos. Estos valores atípicos se encuentran en los extremos superiores.

Procedemos a la generación de histogramas y de las gráficas quantile-quantile para entender la distribución de cada variable (predictor), sin eliminar los valores atípicos.


```{r, histogramas_con_outliers,eval=TRUE,echo=TRUE}

par(mfrow=c(2,2))
for(i in 1:ncol(redWineData)) {
  if (is.numeric(redWineData[,i])){
    qqnorm(redWineData[,i],main = paste("Normal Q-Q Plot for ",colnames(redWineData)[i]))
    qqline(redWineData[,i],col="red")
    hist(redWineData[,i], 
      main=paste("Histogram for ", colnames(redWineData)[i]), 
      xlab=colnames(redWineData)[i], freq = FALSE)
  }
}
```

Observamos que casi todas las distribuciones están sesgadas positivamente. La calidad, el pH y la densidad se aproximan a una distrubición normal.


A continuación, se eliminaran los valores extremos de las variables con el objetivo de ver si podemos mejorar la distribución de las variables.

```{r, tratamiento_outliers, eval=TRUE, echo=TRUE}
eliminated_outliers <- redWineData
for (i in 1:11) {
  # Q <- quantile(redWineData[[i]], probs=c(.25, .75), na.rm = FALSE)
  # iqr <- IQR(redWineData[[i]])
  # up <-  Q[2]+1.5*iqr # Upper Range
  # low <- Q[1]-1.5*iqr # Lower Range
  # eliminated_outliers <- subset(redWineData, redWineData[[i]] > (Q[1] - 1.5*iqr) & redWineData[[i]] < (Q[2]+1.5*iqr))
  # ggbetweenstats(eliminated_outliers, quality, redWineData[[i]], outlier.tagging = TRUE)
  boxplot(redWineData[[i]], plot = FALSE)$out
  outliers <- boxplot(redWineData[[i]], plot = FALSE)$out
  eliminated_outliers <- eliminated_outliers[-which(eliminated_outliers[[i]] %in% outliers), ]
}

dim(eliminated_outliers)
```

Una vez eliminados los valores extremos, el tamaño del conjunto de datos se ha reducido a 1194 observaciones. Más adelante se volvera a comprobar la normalidad de las variables.


### 3.3. Exportación de los datos preprocesados
```{r extraccion_fichero_limpio}
write.csv(eliminated_outliers, "winequality-red_data_clean.csv")

```

## 4. Análisis de los datos

### 4.1. Selección de los grupos de datos que se quieren analizar/comparar (planificación de los análisis a aplicar).
Siendo nuestro objetivo principal definir cuales son los parámetros (variables) importantes para la definición de la calidad del vino, procederemos a utilizar todas las variables en nuestro conjunto de datos para los análisis que se efectuaran en esta práctica.

```{r, seleccion_datos,eval=TRUE,echo=TRUE}

modelo_datos <- lm(quality ~ fixed.acidity + volatile.acidity + citric.acid + chlorides + free.sulfur.dioxide + total.sulfur.dioxide + density + pH + sulphates + alcohol, 
                 data = eliminated_outliers)
summary(modelo_datos)


```

### 4.2. Comprobación de la normalidad y homogeneidad de la varianza.
Procedemos a la generación de histogramas y de las gráficas quantile-quantile para entender la distribución de cada variable (predictor) utilizando el nuevo conjunto de datos con los valores atípicos eliminados. 

### 4.2.1. Normalidad

```{r, normalidad,eval=TRUE,echo=TRUE}

par(mfrow=c(2,2))
for(i in 1:ncol(eliminated_outliers)) {
  if (is.numeric(eliminated_outliers[,i])){
    qqnorm(eliminated_outliers[,i],main = paste("Normal Q-Q Plot for ", 
                                                colnames(eliminated_outliers)[i]))
    qqline(eliminated_outliers[,i],col="red")
    hist(eliminated_outliers[,i], 
      main=paste("Histogram for ", colnames(eliminated_outliers)[i]), 
      xlab=colnames(eliminated_outliers)[i], freq = FALSE)
  }
}
```

Una vez eliminados los valores extremos, podemos ver que las variables se aproximan a una distribucion normal.
\newpage
```{r, shapiro_tests,eval=TRUE,echo=TRUE}
par(mfrow=c(1,1))

shapiro.test(eliminated_outliers$fixed.acidity);
  
shapiro.test(eliminated_outliers$citric.acid);

shapiro.test(eliminated_outliers$sulphates);

shapiro.test(eliminated_outliers$alcohol);
```

\newpage
### 4.2.2. Homogeneidad de la varianza

```{r, homoscedasticity,eval=TRUE,echo=TRUE}

bptest(modelo_datos)


```

\newpage

###   4.3. Aplicación de pruebas estadísticas para comparar los grupos de datos. En función de los datos y el objetivo del estudio, aplicar pruebas de contraste de hipótesis, correlaciones, regresiones, etc. Aplicar al menos tres métodos de análisis diferentes.


### 4.3.1. Correlaciones

En primer lugar, procedemos a realizar un análisis de correlación entre las distintas variables
para determinar cuáles de ellas ejercen una mayor influencia sobre la calidad del vino.

Para ello, se creara una matriz de correlación, puesto que una vez eliminados los valores atípicos, nuestros datos siguen una distribución normal.

```{r, corrplot,eval=TRUE,echo=TRUE}
corrplot(cor(eliminated_outliers), method = "circle")

ggcorrplot(cor(eliminated_outliers), hc.order = TRUE, type = "lower", lab = TRUE, insig = "blank")
```

Mediante la matriz de correlación, podemos ver que la calidad de los vinos está relacionada en gran medida con las variables sulphates y alcohol.

Tambien podemos observar las correlaciones entre las variables fixed.acidity - density (correlación fuerte), fixed.acidity - pH (correlación fuerte), fixed.acidity - citric.acid, volatie.acidity - citric.acid y total.sulfur.dioxide - free.sulfur.dioxide.


```{r, cor_function,eval=TRUE,echo=TRUE}
cor(x=eliminated_outliers[1:11], y=eliminated_outliers$quality)
```
Podemos ver que las variables están correlacionadas con quality de la siguiente manera

* alcohol (+++)
* sulphates (+++)
* volatile.acidity (--)
* citric.acid (++)
* fixed.acidity (+)
* total.sulfur.dioxide (-)
* density (-)
* chlorides (-)

### 4.3.2. Modelo de regresión lineal

```{r, regresion_lineal,eval=TRUE,echo=TRUE}

lm_modelo_1 <-  lm(quality ~., data = eliminated_outliers)

lm_modelo_2 <- lm(eliminated_outliers$quality ~ eliminated_outliers$fixed.acidity 
                  + eliminated_outliers$volatile.acidity 
                  + eliminated_outliers$chlorides 
                  + eliminated_outliers$free.sulfur.dioxide 
                  + eliminated_outliers$total.sulfur.dioxide 
                  + eliminated_outliers$pH 
                  + eliminated_outliers$sulphates 
                  + eliminated_outliers$alcohol, 
                  data = eliminated_outliers)

lm_modelo_3 <- lm(eliminated_outliers$quality ~ eliminated_outliers$volatile.acidity 
                  + eliminated_outliers$chlorides 
                  + eliminated_outliers$free.sulfur.dioxide 
                  + eliminated_outliers$total.sulfur.dioxide 
                  + eliminated_outliers$pH 
                  + eliminated_outliers$sulphates 
                  + eliminated_outliers$alcohol 
                  + eliminated_outliers$volatile.acidity:eliminated_outliers$free.sulfur.dioxide 
                  + eliminated_outliers$total.sulfur.dioxide:eliminated_outliers$sulphates 
                  + eliminated_outliers$sulphates:eliminated_outliers$alcohol, 
                  data = eliminated_outliers)

lm_modelo_4 <- lm( eliminated_outliers$quality ~ eliminated_outliers$alcohol 
                   * eliminated_outliers$density 
                   + eliminated_outliers$density 
                   * eliminated_outliers$fixed.acidity 
                   + eliminated_outliers$density 
                   * eliminated_outliers$residual.sugar 
                   + eliminated_outliers$density 
                   * eliminated_outliers$chlorides 
                   + eliminated_outliers$chlorides 
                   * eliminated_outliers$sulphates 
                   + eliminated_outliers$fixed.acidity 
                   * eliminated_outliers$pH 
                   + eliminated_outliers$fixed.acidity 
                   * eliminated_outliers$citric.acid 
                   + eliminated_outliers$citric.acid 
                   * eliminated_outliers$pH 
                   + eliminated_outliers$citric.acid 
                   * eliminated_outliers$volatile.acidity 
                   + eliminated_outliers$citric.acid 
                   * eliminated_outliers$sulphates 
                   + eliminated_outliers$volatile.acidity 
                   * eliminated_outliers$sulphates, 
                   data = eliminated_outliers)


tabla_coeficientes <- matrix(c(1, summary(lm_modelo_1)$r.squared, 
                                2, summary(lm_modelo_2)$r.squared,
                                3, summary(lm_modelo_3)$r.squared,
                                4, summary(lm_modelo_4)$r.squared),
                                ncol = 2, byrow = TRUE)


colnames(tabla_coeficientes) <- c("Modelo", "R^2")
tabla_coeficientes <- as.table(tabla_coeficientes)

tabla_coeficientes
```


## 5. Representación de los resultados a partir de tablas y gráficas.

## 6. Resolución del problema. A partir de los resultados obtenidos, ¿cuáles son las conclusiones? ¿Los resultados permiten responder al problema?

Basandonos en el análisis del conjunto de datos, estamos convencidos que los parametros más importantes para definir la calidad del vino son: alcohol, sulphates, citric acid y fixed acidity. Siendo el factor más importante la concentración del alcohol. Mientras que los otros parámetros no están muy relacionados con la calidad del vino tinto y, por lo tanto, no serán adecuados para el análisis.


\newpage
## Tabla de contribuciones al trabajo

```{r, contribuciones,eval=TRUE,echo=TRUE}
contribuciones <- matrix(c("Investigación previa","WAjibolaL,DFdezGlez","Redacción de las respuestas","WAjibolaL,DFdezGlez","Desarrollo código","WAjibolaL,DFdezGlez"),ncol=2,byrow=TRUE)
colnames(contribuciones) <- c("Contribuciones","Firmas")
rownames(contribuciones) <- c("","","")
contribuciones <- as.table(contribuciones)
contribuciones

```